臺灣高雄地方法院刑事判決　　　　　　100年度交訴字第96號
公　訴　人　臺灣高雄地方法院檢察署檢察官
被　　　告　李東勝
選任辯護人　王進勝律師
　　　　　　黃淑芬律師
　　　　　　陶德斌律師
上列被告因業務過失致死案件，經檢察官提起公訴（99年度調偵
字第1522號），本院判決如下：
    主  文
李東勝犯業務過失致人於死罪，處有期徒刑陸月，如易科罰金，
以新臺幣壹仟元折算壹日。
    事  實
一、李東勝考領有普通小型車駕駛執照，且在市場從事魚貨販售
    營生，平日駕駛車輛載運魚貨前去市場販售為其附隨業務，
    係從事駕駛業務之人。其於民國99年6 月19日晚上10時30分
    許，駕駛車牌號碼E4－6412號自小貨車欲返家途中，沿高雄
    市○○區○○路由北往南方向行駛，行經白米路15號前，本
    應注意汽車交會時應保持相當之安全間隔，且依當時天氣晴
    、柏油路面、路面乾燥、無缺陷、無障礙物、視距良好等情
    況，並無不能注意之情事，竟疏未注意保持安全之會車間隔
    ，適石金富酒後騎乘車牌號碼OMN －652 號重型機車沿白米
    路由南往北方向行經該處，因酒醉造成注意力及反應能力嚴
    重減衰，亦疏未注意保持安全之會車間隔，致李東勝自小貨
    車左前車頭與石金富重型機車之車頭發生撞擊，石金富人車
    倒地，受有頭部外傷併鼻部壓迫性骨折而死亡。李東勝肇事
    後，於有偵查犯罪權限之公務員發覺前，留置於現場，並主
    動向前來處理之員警坦承為肇事人，而自願接受裁判。
二、案經石金富之母石凌廚訴由高雄市政府警察局岡山分局報告
    臺灣高雄地方法院檢察署檢察官偵查起訴。
    理  由
壹、證據能力方面：
一、證人劉峰谷即繪製本件道路交通事故現場圖之員警於偵查中
    具結後向檢察官所為之陳述，被告及其辯護人固否認其證據
    能力，而其性質雖屬傳聞證據，惟被告及其辯護人並未釋明
    有何顯不可信之情況，本院審酌依當時陳述時之偵查筆錄製
    作之原因、過程及其功能等加以觀察其信用性，並無顯不可
    信之情況。為此，依刑事訴訟法第159 條之1 第2 項之規定
    ，認應具有證據能力。
二、其他本判決書所引用之證據（詳如後述），公訴人及被告、
    辯護人均同意作為證據，本院審酌該言詞或書面陳述作成時
    之情況均正常，且與本案相關之待證事實具有關連性，認適
    當作證據，依刑事訴訟法第159 條之5 第1 項之規定，認上
    開陳述均具有證據能力。
貳、實體方面：
一、訊據被告固不否認有於前揭時地駕車與被害人石金富騎乘之
    機車發生撞擊，致被害人人車倒地後死亡之事實，惟矢口否
    認有何業務過失致死之犯行，辯稱：伊看到被害人從對向騎
    乘機車搖晃過來，伊就將車子停在路邊，被害人仍從對向車
    道直接衝過來撞伊的車子左側保險桿，伊當時車子是緊靠右
    邊停駛之靜止狀態，交通事故現場圖上所標示之3.5 公尺刮
    地痕並非本件車禍造成，且其已緊貼右側路緣行駛，無法再
    保持半公尺以上之間距，伊並無過失等語。經查：
（一）被告考領有普通小型車駕駛執照，且在市場從事魚貨販售
      營生，平日駕駛車牌號碼E4－6412號自小貨車載運魚貨前
      去市場販售乙情，為被告自承在卷（見偵卷四第11頁、院
      卷二第36頁），並有汽車駕駛人查詢資料1 件（見院卷一
      第14頁）在卷足憑，此部分之事實，已可認定。被告確有
      於前揭時地駕車與被害人石金富騎乘之重型機車發生撞擊
      ，被害人因此人車倒地，受有頭部外傷併鼻部壓迫性骨折
      而死亡，自小貨車之左前車頭保險桿凹陷、前擋風玻璃龜
      裂，機車前方車殼毀損脫落之事實，為被告自承不諱，並
      有高雄市政府警察局岡山分局道路交通事故調查報告表、
      現場圖、相驗案初步調查報告表、現場照片28張（見偵卷
      二第3 至18頁）、國軍岡山醫院附設民眾診療服務處疾病
      診斷證明書（見偵卷二第25頁）、臺灣高雄地方法院檢察
      署相驗筆錄、檢驗報告書、相驗屍體證明書、相驗照片13
      張（以上見偵卷二第28、31至38頁、偵卷三第31至37頁）
      等件附卷可稽，自堪予認定。
（二）被告雖以本件道路交通事故現場圖上所示之3.5 公尺刮地
      痕並非本件車禍所造成等語置辯，然查：本件道路交通事
      故現場圖之製圖人係證人劉峰谷，其業於偵訊中具結證稱
      ：伊是處理本件交通事故的員警，也是繪圖本件道路交通
      事故現場圖之員警，該圖標示之「刮地痕3.5 」是指機車
      的刮地痕，現場的刮地痕是機車造成的，從白米路的西側
      邊緣量起到刮地痕起點為2.4 公尺，所以刮地痕起點是偏
      白米路的西側等語（見偵卷四第10至13頁）明確，而從卷
      附現場照片（見偵卷三第15頁右上及右下角之照片）觀之
      ，現場確實有從偏白米路西側往路中央延伸之深長刮地痕
      ，刮地痕起點位置與自小貨車左後車尾大約在同一條水平
      線上，與證人劉峰谷前揭證述及本件交通事故現場圖繪製
      之情形並無不符，足認證人劉峰谷之證述及本件交通事故
      現場圖繪製之內容應為真實可信，合先敘明。而從上開現
      場照片觀之，該刮地痕深刻鮮明，從而證人劉峰谷可清楚
      測量出起迄長達3.5 公尺，且刮地痕顏色呈亮白色，均與
      陳舊刮痕會因車輛往來壓輾而磨損變平，無法清楚辨認起
      迄長度，其刮痕顏色則會因車壓輾或灰塵髒污而呈與柏油
      路面相同之黑灰色等情形顯然不同，是該刮地痕係新鮮刮
      痕乙情已可認定，再佐以從上開照片及交通事故現場圖中
      ，清楚可見被害人機車車殼等碎裂物品係散落在該新鮮刮
      地痕周圍，而被害人機車倒落位置又係在該新鮮刮地痕終
      點處附近，從而該新鮮刮地痕確係被害人機車撞擊倒地後
      所造成乙節，至為灼明，被告辯稱該刮地痕並非本件車禍
      造成等語，顯與事實不符，要無可採。
（三）被告辯稱車禍前已將車子緊靠右邊停駛呈靜止狀態，是被
      害人自己撞過來，車禍後伊亦未移動車輛等語。然質之自
      小貨車係左前車頭保險桿凹陷、前擋風玻璃龜裂，機車則
      是前方車殼毀損等情業如前述，足認被害人是以機車車頭
      撞擊被告自小貨車左前車頭之方式發生車禍，而刮地痕又
      係二車發生撞擊後，機車倒地所造成，亦詳述如前，則果
      如被告辯稱伊在車禍前即已停駛，呈靜止狀態停放在現場
      圖所示之位置，則被害人機車既係從對向直接撞擊自小貨
      車之左前車頭後倒地造成刮車痕，該刮地痕起點自會出現
      在自小貨車車頭（即遭撞擊點）前方（即往南之方向）附
      近，方屬合理，然本件刮地痕起點卻是在反方向即現場圖
      所示自小貨左車尾附近，顯非被告前揭辯稱之停駛情形、
      位置所能造成，參以從道路交通事故現場圖及現場照片（
      見偵卷二第8 、15頁）所示之自小貨車，係以車頭朝西南
      方、車尾朝東北方凸出之歪斜方式停放，若如被告所辯，
      係在二、三十公尺遠即看見被害人機車搖晃前來，為避免
      發生擦撞而事先停駛於路邊，則豈會以上開歪斜方式停放
      ？顯然是自小貨車為向右閃避才會形成上開歪斜停放情形
      ，退步言，被告縱係以依該車尾凸出之歪斜方式停放，配
      合本件刮地痕起點在自小貨車車尾附近，則自小貨車受損
      部位當會在車尾而非車頭，從而足認被告辯稱車禍前，其
      車輛早已停駛於現場圖所示之位置等語，顯不足採。質之
      本件刮地痕起點既在現場圖所示自小貨車停放位置之車尾
      附近，而自小貨車又是車頭遭撞擊受損，顯示自小貨車車
      頭必是在行經現場圖所示之車尾附近處與被害人機車發生
      撞擊，該處與如現場圖所示自小貨車車頭最後停放位置尚
      有一段距離，顯示當時自小貨車是在行進當中而有一定速
      度，核與證人劉峰谷證述之情形即：依照刮地痕的起點來
      看，撞擊點應該在刮地痕起點往北的不詳距離，且有可能
      是被告駕駛的車輛還是有速度，機車被撞之後才會反彈造
      成刮地痕，所以依其判斷，自小貨車停放的位置應該是肇
      事之後才停放的位置。... ，如果肇事前自小貨車沒有速
      度，機車撞擊到自小貨車左前車頭後，機車會在自小貨車
      左前車頭原地倒下，不會有刮地痕，若肇事前自小貨車有
      速度，機車撞擊自小貨車後，機車會分開產生刮地痕等語
      （見偵卷四第12至13頁）大致相符，綜上，本件被告車禍
      當時並非停駛狀態，而是駕駛自小貨車行經刮地痕起點處
      或該處往北之不詳距離時，車頭與被害人機車發生撞擊乙
      節，已可認定。
（四）依現場圖所示，白米路路寬為5.3 公尺，自小貨車左後車
      尾距離白米路東側3.4 公尺、距離刮地痕起點為0.9 公尺
      （計算式為0.2 ＋0.7 ＝0.9 ），因此本件刮地痕起點距
      離白米路東側應為2.5 公尺（計算式3.4 －0.9 ＝2.5 ）
      ，而白米路路寬為5.3 公尺，代表本件刮地痕起點距離白
      米路西側（即被告應靠右行駛之該側）為2.8 公尺，刮地
      痕是發生撞擊後所造成，因此本件車禍發生撞擊之位置大
      約刮地痕起點亦即距離白米路西側2.8 公尺處，也就是代
      表發生撞擊時，被告駕駛之自小貨車最左邊車體至少是以
      距離白米路西側2.8 公尺或大於2.8 公尺之距離行駛中，
      其左前車頭才會與被害人之機車相撞，而從現場圖可看出
      自小貨車之車寬約1. 6公尺（計算式5.0 －3.4 ＝1.6 ）
      ，因此可推知發生撞擊時，自小貨車之最右邊車體距離其
      右側路緣（即白米路西側）至少還有1.2 公尺以上之距離
      （計算式為2.8 －1.6 ＝1.2 ），顯有充裕空間容被告更
      靠右行駛，俾與被害人會車時，保持半公尺以上之間距，
      從而被告辯稱其係緊貼右側路緣行駛，無法保持半公尺以
      上之間距等語，顯係事後卸責之詞，要無可採。再者，本
      件肇事原因經送請臺灣省高屏澎區車輛行車事故鑑定委員
      會鑑定，該會鑑定意見認：「一、石金富酒精濃度極度嚴
      重過量（換算呼氣酒精值2.11毫克）駕駛重機車會車互未
      保持安全間隔為肇事主因。二、李東勝駕駛自小貨車互未
      保持安全間隔為肇事次因。」乙情，有該委員會第991061
      案鑑定意見書附卷可參（見偵卷四第21頁），亦同此認定
      ，是被告確有會車時未保持安全間隔之過失無訛。至於起
      訴意旨雖認被告尚有在未劃有分向標線之道路會車時未減
      速慢行之疏失，然此為被告所否認，而現場又無自小貨車
      之煞車痕乙節，亦據證人劉峰谷於偵訊中結證明確（見偵
      卷四第11頁），並有交通事故現場圖可資佐證，足認被告
      當時車速不高，卷內復無被告未減速慢行之相關證據，是
      尚難認被告有會車時未減速慢行之疏失，附此敘明。
（五）至被告之辯護人以：被告雖以上開自小貨車載魚至市場販
      賣維生，但車禍當天，是被告賣完魚後，回家休息、洗澡
      並用過晚餐，到友人家看電視並聊天後，在返家途中發生
      車禍，當時被告之駕車行為並非其賣魚之附隨行為等語為
      被告辯護。然按刑法上所謂業務，係指個人基於其社會地
      位繼續反覆所執行之事務，其主要部分之業務固不待論，
      即為主要業務所附隨之準備工作與輔助事務，亦應包括在
      內；又汽車駕駛人之駕駛工作，乃隨時可致他人身體、生
      命於危險之行為，並具有繼續反覆該項行為之危險性，自
      應負有經常注意以免他人陷於危險之特別注意義務；且從
      事此類繼續、反覆行為（業務）之人（駕駛人），不問其
      為執行主要業務行為，抑執行與之有直接、密切關係之準
      備工作或輔助行為，均應盡其經常注意俾免他人受有危險
      之特別注意義務；倘若其對此項特別注意義務，有所疏失
      致肇傷亡，而應負過失之責者，自應負業務過失致人於死
      、傷之刑責；又按刑法上所謂業務，係指個人基於其社會
      地位繼續反覆所執行之業務，而汽車駕駛人之駕駛工作，
      乃隨時可致他人身體、生命於危險之行為；然為期便捷交
      通、流暢運輸、發展經濟、提昇人類福祉，故對此類危險
      性工作，仍應予容許，性質上屬於可容許危險之範疇。惟
      從事此類繼續、反覆行為（業務）之人（駕駛人），均應
      盡其經常注意，俾免他人受有危險之特別注意義務。如以
      駕駛汽車為主要業務之人，就其駕駛汽車應有經常注意，
      俾免他人於危險之特別義務，在此地位之駕車，不問其目
      的為何，均應認其係業務之範圍，亦不因其駕駛時為上班
      或下班時間而有差別（最高法院71年台上字第1550號判例
      、75年台上字第1685號判例、89年度台上字第5002號判決
      、92年度台上字第4251號判決意旨參照）。被告自承平時
      均係駕駛前揭自小貨車載運魚貨至市場販售維生（見偵卷
      三第11頁、院卷二第36頁），堪認平日便以自小貨車載運
      魚貨為業，自屬從事駕駛業務之人無疑，至其車禍當時駕
      駛該車是否係為載送魚貨，均無卸其應負駕駛業務之特別
      注意義務，亦不影響其係從事駕駛業務之人，是辯護人前
      揭所辯，不足為被告有利之認定。
（六）綜上所述，被告前開辯解均無可採，其業務過失致被害人
      死亡之犯行，足堪認定，本案事證明確，應依法論科。
二、論罪科刑
    按汽車交會時，會車相互之間隔不得少於半公尺，道路交通
    安全規則第100 條第5 款訂有明文。被告因疏未注意保持相
    當之會車間隔，致與被害人石金富之重型機車發生碰撞，肇
    致石金富傷重死亡，被告之過失行為與石金富之死亡結果間
    具有相當因果關係，而被告又係從事駕駛業務之人，業述如
    前，是核被告所為，係犯刑法第276 條第2 項之業務過失致
    死罪。被告於交通事故發生後，在未有偵查犯罪職務之機關
    或公務員發覺其為犯罪人前，未離去現場，並向據報至現場
    處理之員警表明為肇事者，嗣並接受裁判等情，有高雄市政
    府警察局交通警察隊岡山分隊交通事故肇事人自首紀錄表（
    見偵卷二第24頁）可查，其對於未經發覺之犯罪自首而接受
    裁判，酌依刑法第62條前段之規定，減輕其刑。爰審酌被告
    未保持會車安全間距肇致被害人死亡，寶貴之生命驟逝，損
    害甚為重大，犯後否認犯行，尚難就其犯後態度為有利之考
    量，且迄今尚未與被害人家屬達成和解，所為實不足取，然
    兼衡被害人係酒醉駕車，血液酒精濃度換算呼氣值高達每公
    升2. 11 毫克，亦同疏未注意保持會車安全間隔，乃本件車
    禍肇事主因，被害人過失程度較大，駕駛行為並非被告之主
    要業務，僅係附隨業務等一切情狀，量處如主文所示之刑，
    並諭知易科罰金之標準，以示儆懲。
據上論斷，應依刑事訴訟法第299 條第1 項前段，刑法第276 條
第2 項、第62條前段、第41條第1 項前段，刑法施行法第1 條之
1， 判決如主文。
本案經檢察官吳書怡到庭執行職務。
中    華    民    國    100   年    11    月    22    日
                     刑事第九庭   審判長法  官  鄭詠仁
                                        法  官  王宗羿
                                        法  官  王麗芳
以上正本證明與原本無異。
如不服本判決應於收受送達後10日內向本院提出上訴書狀，並應
敘述具體理由；如未敘述上訴理由者，應於上訴期間屆滿後20日
內向本院補提理由書（均須按他造當事人之人數附繕本）「切勿
逕送上級法院」。
中    華    民    國   100    年    11    月    23    日
                                        書記官  楊馥如
附錄本案論罪科刑法條全文：
中華民國刑法第276條
（過失致死罪）
因過失致人於死者，處 2 年以下有期徒刑、拘役或 2 千元以下
罰金。
從事業務之人，因業務上之過失犯前項之罪者，處 5 年以下有
期徒刑或拘役，得併科 3 千元以下罰金。